【裁判字號】    97,上訴,1668
【裁判日期】    970530
【裁判案由】    公共危險等
【裁判全文】
臺灣高等法院刑事判決                97年度上訴字第1668號
上  訴  人  臺灣板橋地方法院檢察署檢察官
被      告  甲○○
被      告  乙○○○
前列二人共同
選任辯護人  陳德峰律師
上列上訴人因公共危險等案件，不服臺灣板橋地方法院96年度訴
字第2990號，中華民國97年2月22日第一審判決（起訴案號：臺
灣板橋地方法院檢察署95年度偵字第15230號），提起上訴，本
院判決如下：
    主  文
上訴駁回。
    理  由
一、公訴意旨略以：被告乙○○○、甲○○意圖為渠等不法之利
    益，基於犯意之聯絡，由乙○○○出面、以甲○○名義，自
    民國九十四年八月一日起以每月新臺幣六萬五千元之代價向
    地主林世榮、林文裕、林文華兄弟承租臺北縣新莊市○○段
    六五地號之土地（位於臺北縣新莊市○○路五００號附近、
    亦即十九號越堤道斜對面），並以甲○○名義與上該地主簽
    訂租賃契約後，連同擅自竊佔之國有臺北縣新莊市○○段八
    三五地號土地，以甲○○名義在臺北縣新莊市○○路五００
    號附近（位於十九號越堤道斜對面）經營某家未具名之土資
    場，然因處理土石過程，會產生足以污染環境之污水，惟渠
    等經營之上該土資場，竟未依規定設置污水處理系統並報經
    主管機關核可發予許可證，意圖為渠等不法之利益，基於竊
    佔及毀損引水設備之概括犯意聯絡，自九十四年八月間起至
    九十五年三月八日止，擅自在位於經濟部水利署第十河川局
    （下稱第十河川局）所管理大漢溪左岸土地及道路下，陸續
    埋設大批暗管竊佔上揭土地，致大漢溪具有防範水災功能之
    堤岸遭受毀損，且藉由各該暗管提供上該土資場排放處理土
    石後之污水，致污染大漢溪之水體及附近之土壤。因認被告
    二人涉犯刑法第三百二十條第二項之竊佔罪嫌、水利法第九
    十一條第一項之毀損水利設備及刑法第一百九十條之一流放
    其他有害健康之物污染河川、土壤、或其他水體等罪嫌。
二、按犯罪事實應依證據認定之，無證據不得認定犯罪事實，又
    不能證明被告犯罪者，應諭知無罪之判決，刑事訴訟法第一
    百五十四條第二項、第三百零一條第一項分別定有明文。次
    按認定不利於被告之事實，須依積極證據，茍積極之證據本
    身存有瑕疵而不足為不利於被告事實之認定，即應為有利於
    被告之認定，更不必有何有利之證據，而此用以證明犯罪事
    實之證據，猶須於通常一般人均不至於有所懷疑，堪予確信
    其已臻真實者，始得據以為有罪之認定，倘其證明尚未達到
    此一程度，而有合理性之懷疑存在，致使無從為有罪之確信
    時，即應為無罪之判決，此有最高法院八十二年臺上字第一
    六三號判決、七十六年臺上字第四九八六號、三十年上字第
    八一六號等判例意旨可資參照。復按，刑事訴訟法第一百六
    十一條已於九十一年二月八日修正公布，其第一項規定：檢
    察官就被告犯罪事實，應負舉證責任，並指出證明之方法。
    因此，檢察官對於起訴之犯罪事實，應負提出證據及說服之
    實質舉證責任。倘其所提出之證據，不足為被告有罪之積極
    證明，或其指出證明之方法，無從說服法院以形成被告有罪
    之心證，基於無罪推定之原則，自應為被告無罪判決之諭知
    ，最高法院九十二年臺上字第一二八號判例亦資參照。
三、公訴人認被告二人涉犯前揭罪嫌，無非係以：1.被告甲○○
    於偵查中之供述；2.地主林世榮、林文裕、林文華事後於臺
    灣板橋地方法院檢察署九十五年八月九日傳票背面自書之實
    際承租人係乙○○○之登載文字；3.被告乙○○○於該署九
    十六年五月三十一日偵訊時有關其出面代理所謂「劉光耀」
    向地主承租之供詞；4.臺北縣政府以地主林世榮、林文裕、
    林文華等人違反都市計畫法等規定出租本案土地予被告等經
    營土資場為由，予以科處罰鍰，詳如卷附臺北縣政府九十五
    年六月二十二日北府城開字第0950458965號函；5.臺北縣政
    府九十五年六月二十三日北府工拆字第0950023438號將甲○
    ○函送臺灣板橋地方法院檢察署併案偵辦；6.臺北縣政府新
    莊地政事務所九十六年四月十一日北縣莊地資字第09600054
    51號函及所附新莊公正段六五、六六、六七、八三五等地號
    等四筆地籍圖謄本；7.空照圖；8.臺北縣政府九十四年八月
    二十四日北河水字第0940594790號函；9.臺北縣政府九十四
    年十月二十五日北府工拆字第0940033403號函；10.臺北縣政
    府九十五年三月三日北河水字第0950119100號函及會勘紀錄
    ；11.臺北縣政府九十五年三月十六日北河水字第0950138174
    號函及會勘紀錄；18.財政部國有財產局九十五年七月三日台
    財北改字第0950026188號函，為其論據。
四、訊據被告甲○○、乙○○○在原審審理時均矢口否認涉有前
    揭罪嫌，被告甲○○辯稱：伊是有跟地主林世榮、林文裕、
    林文華承租臺北縣新莊市○○段六五地號土地，要用來洗砂
    ，因為伊之前是幫老劉（劉光耀）做的，後來他沒來，伊想
    繼續做，但伊不認識地主，所以才請乙○○○幫伊介紹，伊
    和乙○○○是之前做事時認識的，伊洗砂廠的範圍，地主當
    初都有用鐵皮圍起來，租到哪裡就是用哪裡，伊不清楚為何
    會用到國有土地，又伊並沒有埋暗管，伊不知道有那些東西
    ，伊洗砂廠是用沈澱的，不用排水，沈澱是用循環的云云；
    被告乙○○○辯稱：當初是因老劉（劉光耀）和地主不熟，
    拜託伊向地主租，因為甲○○之前在老劉那邊上班，後來老
    劉出車禍，甲○○叫伊幫他續約，伊沒有拿酬勞，也沒有一
    起經營土資場或洗沙廠云云。辯護人則以：被告甲○○於九
    十三年間因違反廢棄物清理法案件，經臺灣高等法院以九十
    六年度上訴字第二一一五號判決無罪，該案土地係位於臺北
    縣新莊市○○路六一之八七號旁之土地，與本案所涉臺北縣
    新莊市○○段六五地號土地，被告甲○○明確表示係屬同一
    地點，只是不知道瓊林路之地號，沒有辦法提出地籍圖以證
    明二者確為同一地點，若經證明確為同一地點，則為同一事
    實，又經判決確定，應為免訴之諭知。再者，被告甲○○、
    乙○○○間並無犯意聯絡，且由證人林世榮、林文裕、林文
    華之證述可知，確實是被告甲○○商請被告乙○○○出面與
    地主協調，才會順利租賃到該地，方便以後在取得合法執照
    後，做為洗砂場之用，純粹屬於民事上之租賃行為。又被告
    甲○○沒有竊佔之犯罪故意，蓋簽約時並未鑑界，亦未指界
    ，且進行會勘時，亦未通知承租人即被告甲○○到場，被告
    甲○○怎知哪部分係屬於公正段八三五地號國有土地，至於
    被告乙○○○是介紹人更沒有竊佔犯意。再被告甲○○是用
    沈澱式的循環方式進行洗砂，根本不需要埋設暗管來排放廢
    水，又被告甲○○於九十四年八月一日簽訂租約後，因申請
    不到合法執照，於九十四年九月中旬就停止洗砂，十一月開
    始就未繳租金，故之後臺北縣政府所查獲之暗管及排放之廢
    水，與被告甲○○無關。而被告乙○○○只是居間介紹訂定
    租賃契約，在事前、事中及事後，既未參與經營洗砂場，與
    被告甲○○間並無任何犯意聯絡及行為分擔，請諭知被告二
    人無罪等語置辯。
五、經查：
  (一)辯護人雖主張本案與臺灣高等法院以九十六年度上訴字第二
    一一五號被告甲○○違反廢棄物清理法案件，係屬同一案件
    云云。惟查，被告甲○○所涉上開違反廢棄物清理法案件，
    依起訴事實係指被告甲○○自九十三年一月間起，承租位於
    臺北縣新莊市○○路六一之八七號旁之土地作為堆置廢土、
    污泥、砂石之場區，向不特定人收購連續壁廢土、污泥、砂
    石等廢棄物，並利用場區內附有輸送履帶、分類槽及污水沈
    澱池之大型機具，從事洗砂、分類土石、鋼筋等物之處理一
    般廢棄物業務，嗣於九十四年一月二十五日二十三時許，為
    警查獲，因認被告甲○○涉有廢棄物清理法第四十六條第一
    項第四款之罪嫌。且被告甲○○在該案於九十四年三月三日
    在偵查中供稱：上開土地係自九十三年一月起向王姓地主承
    租，不知詳細姓名，無租約，月租二十五萬元，在該土地從
    事洗砂，於九十四年一月二十五日停工等語，業經原審調取
    上開案卷核閱屬實，顯見前揭二案之土地並非係屬同一地點
    ，況本案起訴事實與上開案件亦不相同，自非屬同一案件，
    合先敘明。
  (二)又公訴人雖以臺北縣政府九十五年六月二十三日北府工拆字
    第0950023438號函（見偵字第一五二三０號卷第九四頁、九
    五頁）、財政部國有財產局臺灣北區辦事處九十五年七月三
    日台財產北改字第0950026188號函（見同上卷第九六頁）、
    臺北縣新莊市○○段八三五地號土地登記謄本（見同上卷第
    九七頁）及臺北縣政府新莊地政事務所九十六年四月十一日
    北縣莊地資字第0960005451號函及所附新莊公正段六五、六
    六、六七、八三五等地號等四筆地籍圖謄本（見同上卷第二
    ０七頁至二一一頁），而認被告二人涉有擅自竊佔臺北縣新
    莊市○○段八三五地號國有土地之犯行。惟查，遍查全卷，
    未見公訴人會同被告甲○○、出租人林世榮、林文裕、林文
    華及臺北縣新莊地政事務所人員至現場指界並鑑界，亦未見
    有任何單位會同臺北縣新莊地政事務所人員至現場指界並鑑
    界之資料，以確定被告甲○○所使用土地之範圍，則公訴人
    既未提出積極證據證明，如何能得知被告甲○○所占用之土
    地包括上開國有土地。再者，前揭臺北縣政府函文僅記載「
    主旨：有關犯罪嫌疑人甲○○涉嫌自九十四年八月一日起在
    本縣新莊市○○路五００號（新莊市○○段六五地號），經
    營篩砂場涉嫌公共危險、竊佔、廢棄物清理法案，如說明，
    請查照。說明：…二、旨開地號涉及違規前經本府於九十四
    年十月二十八日會同本府工務局、水利局、警察局新莊分局
    、本縣違章建築拆除隊及臺灣電力公司臺北北西區營業處等
    相關單位進行拆除完成。經本府於九十四年十二月五日現場
    複勘，該場道路旁圍籬已重新建築，本府即以九十五年一月
    二十日北府工拆字第0950000387號違章建築認定通知書認定
    違建在案，案經土地所有權人陳林敏卿、林儉、林世榮、林
    文裕、林文華等五人共同委託鄒錦清建築師事務所之鄒錦清
    、劉水木補行申請執照，惟經本府工務局函知該區土地使用
    管制規定『應俟細部計晝成法定程發布實施及開發完成後始
    得發照建築』，該土地尚未完成市地重劃之法定程序，其違
    章圍籬將近期內執行拆除」等字樣，該函文實與臺北縣新莊
    市○○段八三五地號國有土地無涉，實無從以此而認定被告
    甲○○有竊佔上開國有土地之犯行。再上開財政部國有財產
    局臺灣北區辦事處函文亦僅記載「主旨：有關本局經管之臺
    北縣新莊市○○段八三五地號國有土地遭犯罪嫌疑人甲○○
    竊佔，業經臺北縣政府新莊分局九十五年五月五日北縣警新
    刑字第0950008569號刑事案件報告書移請貴署偵辦乙案，查
    孫君並無該筆國有土地合法使用權，本處將依規定處理渠占
    用事宜，並請貴署將偵查結果函知本處，請察照。說明：依
    內政部營建署新生地開發局九十五年六月二十日新開管字第
    0950001972函轉臺北縣政府警察局新莊分局九十五年六月十
    六日北縣警新刑字第0950008569號函辦理」等字樣，顯見財
    政部國有財產局僅係因警方來函告知上開國有土地遭被告甲
    ○○竊佔而函覆公訴人已得知此事，將依規定處理，並請公
    訴人告知偵辦結果，然關於被告甲○○究有無占有上開國有
    土地及使用情形，未見財政部國有財產局做任何查證工作，
    是亦無從據此而認定被告甲○○有何竊佔犯行。又依臺北縣
    政府新莊地政事務所九十六年四月十一日北縣莊地資字第
    0960005451號函及所附新莊公正段六五、六六、六七、八三
    五等地號等四筆地籍圖謄本，固足認定被告甲○○所承租之
    臺北縣新莊市○○段六五、六六地號土地確實與同段八三五
    地號國有土地相鄰，然尚難僅因土地相鄰之事實，即遽予認
    定被告甲○○亦有占有使用上開國有土地。從而，縱認被告
    乙○○○係與被告甲○○共同向地主林世榮、林文裕、林文
    華承租臺北縣新莊市○○段六五地號土地，亦無從認定被告
    乙○○○與被告甲○○間就上開公訴人所指之竊佔犯行，有
    何犯意聯絡及行為分擔。是以尚難認被告二人涉有前開竊佔
    犯行。
  (三)再公訴人雖認臺北縣政府以地主林世榮、林文裕、林文華等
    人違反都市計畫法等規定出租本案土地予被告等經營土資場
    為由，予以科處罰鍰，詳如卷附臺北縣政府九十五年六月二
    十二日北府城開字第0950458965號函（見偵字第一五二三０
    號卷第八五頁），足認被告二人確有向地主林世榮、林文裕
    、林文華承租臺北縣新莊市○○段六五地號土地，經營某未
    具名土資場並排放污水於大漢溪之事實。然查，上開函文僅
    記載裁罰理由係因「台端擅自提供新莊都市計畫部分乙種工
    業區○○道路用地（坐落地號：新莊市○○段六五地號）土
    地作為篩砂場，業已違反都市計畫法第五十一條，及都市計
    畫公共設施保留地臨時建築使用辦法第四條規定，爰依都市
    計畫法第七十九條規定舉發」，而上開函文中所指篩砂場與
    公訴人所認土資場係屬不同之經營項目，且亦無從由上開函
    文即認定被告等有何排放污水於大漢溪之犯行，是公訴人所
    認，稍嫌遽斷。
  (四)再公訴人雖認臺北縣政府九十四年八月二十四日北河水字第
    0940594790號函（見他字第二三九二號卷第一四一頁至一五
    ０頁），足以證明被告等經營之土資場確有埋設暗管將污水
    排放入大漢溪，而上開暗管於九十四年八月二十二日已部分
    遭臺北縣政府發現並拆除之事實。惟查，依上開函文內容僅
    載有「主旨：有關民眾檢舉大漢溪左岸5K＋350 附近十九號
    越堤道路堤外低灘地有暗管排放大量泥水及泥漿乙案，詳如
    說明，請查照。說明：一、依據經濟部水利署第十河川局九
    十四年八月十七日水十管字第09403004050 號函辦理。二、
    旨述地點排放泥水及泥漿之暗管本府已於九十四年八月二十
    二日上午逕行挖除管線，另隨函檢附相片乙份供參。」等字
    樣，則上開發現暗管之地點，既係在堤外低灘地，且臺北縣
    政府僅逕行挖除該處之管線，並未查明管線之源頭所在，則
    如何能得知上開暗管係由何人何公司所埋設，從而，公訴人
    認上開函文得以證明被告二人所經營之土資場（查依前述資
    料係記載篩砂場）確有埋設暗管將污水排放入大漢溪之行為
    ，亦嫌速斷。
  (五)再公訴人雖認臺北縣政府九十四年十月二十五日北府工拆字
    第0940033403號函（見偵字第一五二三０號卷第四五頁），
    足以證明被告等經營之土資場確有埋設暗管將污水排放入大
    漢溪，而上開暗管於九十四年八月二十二日已部分遭臺北縣
    政府發現並拆除，然該土資場猶由另行埋設之暗管排放污水
    於大漢溪而為臺北縣政府發現，茲訂於九十四年十月二十八
    日現場履勘並拆除之事實。惟查，依上開函文內容僅記載「
    主旨：為執行新莊市○○路（十九越堤道斜對面）違規砂石
    廠拆除案，本府訂於九十四年十月二十八日上午九時執行拆
    除，請各單位派員配合辦理，請查照。說明：一、請新莊警
    察分局派員維持現場秩序。二、請本府工務局施工課、水利
    局、環保局派員協助辦理相關事宜。」等字樣，公訴人既未
    提出積極證據證明九十四年八月二十二日經臺北縣政府執行
    拆除之暗管之源頭在何處，實無從由上開函文即得衍生出公
    訴人所認「因上開暗管於九十四年八月二十二日已部分遭臺
    北縣政府發現並拆除，然該土資場猶由另行埋設之暗管排放
    污水於大漢溪而為臺北縣政府發現，茲訂於九十四年十月二
    十八日現場履勘並拆除」等情，是公訴人前開所認實屬臆測
    之詞，況依臺北縣政府九十四年十一月九日北工施字第0940
    765529號函及會勘紀錄（見他字第二三九二號卷第一八０頁
    至一八五頁）所載可知，關於九十四年十月二十八日新莊環
    河路十九號越堤道路旁違規砂石場拆除工作，因該場違建及
    機具業者已自行拆除卸置地面，未拆除之大門鋼骨架部分，
    拆除隊已依規定拆除完成等情，顯見亦無從由九十四年二十
    八日之拆除工作而發現被告確有在上開場區埋有暗管排放污
    水入大漢溪之犯行。
  (六)又公訴人雖認臺北縣政府九十五年三月三日北河水字第0950
    119100號函及會勘紀錄（見他字第二二一號卷第十四頁至二
    四頁）、臺北縣政府九十五年三月十六日北河水字第095013
    8174號函及會勘紀錄（見同上卷第三一頁至第三六頁），足
    以證明被告等經營之土資場確有埋設暗管將污水排放入大漢
    溪，而上開暗管雖經二次拆除然該土資場猶由另行埋設之暗
    管排放污水於大漢溪而為臺北縣政府發現，茲分別訂於九十
    五年二月二十八日、九十五年三月八日現場履勘並拆除暗管
    ，致使該土資場自九十五年三月八日起停歇業之事實。惟查
    ，依上開九十五年三月三日函文係記載「檢送九十五年二月
    二十八日有關大漢溪左岸新莊十九號越堤道附近堤外埋管挖
    除作業相關資料乙份」，而依九十五年二月二十八日會勘紀
    錄之記載，亦係在上開地點現地開挖，發現暗管乙根予以挖
    除，則如前所述，上開發現暗管之地點，既係在堤外，且臺
    北縣政府僅現地挖除該處之管線，並未查明管線之源頭所在
    ，則如何能得知上開暗管係由何人何公司所埋設，從而，公
    訴人逕認上開暗管係由被告等所經營之土資場所埋設，實屬
    臆斷。再查，上開九十五年三月十六日函文係記載「檢送九
    十五年三月八日大漢溪、三峽河沿岸砂石場及土資場聯合稽
    查會勘紀錄乙份」，而依九十五年三月八日會勘新莊市○○
    路五００號之會勘紀錄之記載，係整合各單位之意見，各單
    位意見如下：「內政部營建署新生地開發局：本案土地非本
    局經管土地。本府建設局：現場會勘時，為大門深鎖，惟發
    現機具設備仍在，將再排查。本府城鄉局：依地政事務所指
    認之地號，本案係屬部分乙種工業區○○○道路用地，因現
    場稽查時大門深鎖，故無法確認其實際使用情形與土地使用
    管制規定是否相符。本府環保局：稽查時現場大門深鎖，當
    時廠外未發現明顯污染環境衛生情事。本府警察局：有關業
    者埋設暗管排放污水之開挖資料（含相片），請儘速提供本
    局新莊分局憑辦。臺北縣違建拆除隊：本案地址之圍牆業以
    北府工拆字第0950000387號違章建築認定通知書認定在案，
    並依法排拆。前經強制拆除擅自重建，將予上開通知書送達
    三十日後倘未依法申請執照，將辦理拆除。」，顯見九十五
    年三月八日並未在上開地點為任何拆除暗管之工作，亦無從
    認定被告等在所經營之土資場確有埋設暗管將污水排放入大
    漢溪之犯行，則公訴人所認「被告所經營之土資場係因九十
    五年二月二十八日、九十五年三月八日現場履勘並拆除暗管
    ，致使該土資場自九十五年三月八日起停歇業」等情，實與
    事實不符。
六、綜上所述，本件公訴人所舉事證，未達於通常一般人均不至
    於有所懷疑，堪予確信其已臻真實之程度，尚有合理性之懷
    疑存在，不足為被告有罪之積極證明，且所指出證明之方法
    ，亦無從說服法院以形成被告有罪之心證，是自無從逕認被
    告二人涉有刑法第三百二十條第二項之竊佔罪嫌、水利法第
    九十一條第一項之毀損水利設備及刑法第一百九十條之一流
    放其他有害健康之物污染河川、土壤、或其他水體等罪嫌。
    此外，復查無其他積極證據足資證明被告二人有何公訴人所
    指前揭犯行，原審揆諸前開說明，認本案核屬不能證明被告
    二人犯罪，而為被告二人無罪判決之諭知，依法並無違誤，
    公訴人提起上訴，認被告二人仍涉犯上開罪行云云，惟揆諸
    前揭說明因無法證明被告二人有上開犯罪構成要件合致之行
    為，尚難僅憑公訴人所執陳詞即遽論其犯罪，故公訴人之上
    訴難謂有理由，應予駁回。
據上論斷，應依刑事訴訟法第368條，判決如主文。
本案經檢察官郭啟東到庭執行職務。
中    華    民    國    97    年    5     月    30    日
                  刑事第八庭審判長法  官  鄭文肅
                                  法  官  張明松
                                  法  官  蔡光治
以上正本證明與原本無異。
如不服本判決，應於收受送達後十日內向本院提出上訴書狀，其
未敘述上訴之理由者並得於提起上訴後十日內向本院補提理由書
（均須按他造當事人之人數附繕本）。
                                  書記官  陳韋杉
中    華    民    國    97    年    5     月    30    日


司法院資訊處製作；財團法人民間司法改革基金會備份。
